ACORDAO-COMPLETO-2574742

ACÓRDÃO 4079/2023 ATA 16/2023 - PRIMEIRA CÂMARA

VISTOS, relatados e discutidos estes autos que tratam de embargos de declaração opostos pelo Sr. Carlos Dantez Ferraz de Melo, ex-prefeito de Jacinto/MG, em face do Acórdão 9144/2022-TCU-Primeira Câmara, o qual julgou suas contas especiais irregulares e o condenou em débito, em razão do não alcance dos objetivos previstos no Termo de Compromisso TC/PAC 305/2007, firmado com a Fundação Nacional de Saúde (Funasa) .
ACORDAM os Ministros do Tribunal de Contas da União, reunidos em Sessão de 1ª Câmara, ante as razões expostas pelo Relator, em:
9.1. conhecer, com fulcro no art. 34, § 1º, da Lei 8.443/1992, os embargos de declaração opostos pelo Sr. Carlos Dantez Ferraz de Melo, para, no mérito, rejeitá-los;
9.2 dar ciência desta deliberação ao recorrente.

Embargos de declaração opostos por ex-prefeito de Jacinto/MG, face à deliberação que julgou suas contas especiais irregulares, condenou-o em débito e aplicou-lhe multa em decorrência de irregularidade na execução de convênio celebrado com a Funasa.

Primeira Câmara

Municípo de Jacinto/MG.

3. Recorrente: Carlos Dantez Ferraz de Melo (XXX.466.406-XX).

13.1. Ministros presentes: Benjamin Zymler (na Presidência), Walton Alencar Rodrigues, Vital do Rêgo (Relator), Jorge Oliveira e Jhonatan de Jesus.
13.2. Ministro que não participou da votação: Jhonatan de Jesus
13.3. Ministros-Substitutos presentes: Augusto Sherman Cavalcanti e Weder de Oliveira.

VITAL DO RÊGO

Ministro Vital do Rêgo.

Trata-se de embargos de declaração opostos pelo Sr. Carlos Dantez Ferraz de Melo, exprefeito de Jacinto/MG, em face do Acórdão 9144/2022-TCU-Primeira Câmara, por meio do qual este Tribunal, no que toca ao embargante, decidiu, in verbis:
 (...) 
9.2. julgar irregulares as contas do Sr. Carlos Dantez Ferraz de Melo (XXX.466.406-XX) , ex-prefeito de Jacinto/MG, e da empresa Lacosta Engenharia Ltda. (01.075.934/0001-55) , com fundamento nos arts. 1º, inciso I, 16, inciso III, alínea "c", da Lei 8.443/1992, c/c com os arts. 1º, inciso I, e 209, inciso III, do Regimento Interno do TCU; 
9.3. condenar os responsáveis identificados no subitem anterior, com fundamento no art. 19, caput, da Lei 8.443/1992, e com o art. 210 do Regimento Interno do TCU, ao pagamento dos valores a seguir especificados, com a fixação do prazo de 15 (quinze) dias, a contar da notificação, para comprovar, perante o Tribunal (art. 23, inciso III, alínea "a", da Lei 8.443/1992, c/c art. 214, inciso III, alínea "a", do Regimento Interno) , o recolhimento da dívida aos cofres do Tesouro Nacional, atualizada monetariamente e acrescida dos juros de mora, calculados a partir das datas indicadas, até a data do recolhimento, na forma prevista na legislação em vigor, abatidas, na oportunidade, as quantias já eventualmente recolhidas:
9.3.1. débito em nome de Carlos Dantez Ferraz de Melo (XXX.466.406-XX) :
	Data da Ocorrência
	Valor Histórico (R$) 

	11/06/2010
	719.992,99

	11/06/2010
	359.996,49

	02/02/2011
	719.992,98

	12/08/2011
	719.992,99

	20/11/2012
	955.160,23

9.3.2. débito solidário em nome de Carlos Dantez Ferraz de Melo (XXX.466.406-XX) e Lacosta Engenharia Ltda. (01.075.934/0001-55) :
	Data da Ocorrência
	Valor Histórico (R$) 

	25/11/2015
	33.950,00

	24/10/2014
	33.950,00

	25/09/2014
	33.950,00

	29/07/2014
	22.979,26

9.4. aplicar aos responsáveis Carlos Dantez Ferraz de Melo (XXX.466.406-XX) e Lacosta Engenharia Ltda. (01.075.934/0001-55) , individualmente, a multa prevista no art. 57 da Lei 8.443/1992, c/c o art. 267 do Regimento Interno do TCU, no valor de R$ 350.000,00 (trezentos e cinquenta mil reais) e R$ 12.000,00 (doze mil reais) , respectivamente, fixando-lhes o prazo de 15 (quinze) dias, a contar da notificação, para que comprovem, perante o Tribunal (art. 214, inciso III, alínea "a", do Regimento Interno do TCU) , o recolhimento da dívida aos cofres do Tesouro Nacional, atualizada monetariamente desde a data deste acórdão, até a data do efetivo recolhimento, se paga após o vencimento, na forma da legislação em vigor; (...) 
Alegou o embargante haver necessidade de sanar omissões no decisum, nos seguintes termos: 
	(...) 
4.Os aclaratórios se fazem necessário em razão das omissões presentes no acórdão sobre elementos que constam dos autos do processo, os quais alteram o pressuposto estabelecido pelo acórdão para a rejeição das contas: a obra realizada no percentual de 95,18% não teria tido nenhuma funcionalidade. Como se passa a demonstrar, há elementos nos autos que afastam a respectiva conclusão, o que autoriza a atribuição de efeitos infringentes aos aclaratórios, conforme se passa a demonstrar.
	(...) 
14. É a partir desse contexto fático e probatório ocorrido na seara administrativa que o acórdão embargado do TCU identificou duas irregularidades: 1ª) inexecução parcial das obras do sistema de esgotamento sanitário previstas no Termo de Compromisso TC/PAC 305/2007; 2ª) utilização indevida de recursos federais recebidos por força do Termo de Compromisso TC/PAC 305/2007 (Siafi 633252) em substituição à contrapartida municipal.
15. Quanto à 1ª irregularidade, o acórdão embargado entendeu que seria de responsabilidade da empresa que executou a obra e do embargante, na qualidade de gestor do ente municipal. E, acerca dessa irregularidade, apontou os elementos de, eventualmente, demonstraria a responsabilidade do embargante: conduta, nexo de causalidade e culpabilidade:
"Conduta: na qualidade de gestor máximo do ente municipal e do instrumento de repasse, não adotar providências para a conclusão das obras do sistema de esgotamento sanitário previsto no Termo de Compromisso TC/PAC 305/2007 que já se encontravam com 95,18% de execução física, em prejuízo do regular funcionamento e operabilidade do objeto, assim como autorizar pagamentos referentes a serviços sem a correspondente contraprestação da empresa contratada e em dissonância com a realidade fática do empreendimento, nos termos constatados pela vistoria técnica da Funasa;
Nexo de Causalidade: a não adoção de providências para a conclusão e operabilidade do objeto propiciou o dano ao erário decorrente da imprestabilidade total da fração executada e do seu não aproveitamento futuro; e
Culpabilidade: não há excludentes de ilicitude, de culpabilidade e de punibilidade; é razoável supor que o responsável tinha consciência da ilicitude de sua conduta; era exigível conduta diversa da praticada, qual seja, adotar todas as medidas necessárias para concluir o objeto e colocá-lo em funcionamento, já que executado durante todo o período de sua gestão à frente do ente municipal."
16. Cabe registrar que o acórdão embargado, após acolher a manifestação do Ministério Público de Contas, no sentido de que "ETE se encontra inoperante e em estado de precariedade", de modo que "não se revela configurado o benefício real da coletividade", afastou a responsabilidade do Município de Jacinto/MG, ente federado que firmou o convênio com a FUNASA, por entender que não há comprovação de que o referido ente público tenha se beneficiado dos recursos transferidos.
17. Em relação à 2ª irregularidade, o acórdão entendeu como responsável apenas o embargante:
Conduta: utilizar uma parcela dos recursos federais recebidos por força do Termo de Compromisso TC/PAC 305/2007 (Siafi 633252) em substituição à contrapartida municipal sem a correspondente a devolução no prazo de trinta dias após o término de sua vigência;
Nexo de Causalidade: a não adoção de providências para a devolução dos recursos federais aplicados além da proporção originalmente pactuada na avença propiciou o dano ao erário equivalente à parcela utilizada em desconformidade com o pactuado com a Fundação Nacional de Saúde; e
Culpabilidade: não há excludentes de ilicitude, de culpabilidade e de punibilidade; é razoável supor que o responsável tinha consciência da ilicitude de sua conduta; era exigível conduta diversa da praticada, qual seja, certificar-se da quantia utilizada além da proporção pactuada e devolvê-la integralmente aos cofres públicos federais no prazo estabelecido na norma de regência.
18. Com objetivo apurar as irregularidades, foram requisitadas informações da Companhia de Saneamento de Minas Gerais (COPASA) [para quem houve cessão do direito de uso do terreno de propriedade do Município, em que foi realizada a obra], acerca do estado que se encontrava a obra objeto do termo de compromisso.
19. O acórdão registra que, a partir das informações prestadas pela COPASA, a unidade técnica do TCU [SecexTCE] concluiu que: o sistema executado não apresentava condições de operação, tanto em virtude da (i) "adoção de soluções construtivas incompatíveis com o pactuado" quanto pela (ii) "inexecução de serviços". Para tanto, o acórdão registra que:
"13. Tal conclusão adveio das informações prestadas pela Copasa, no sentido de que: (i) as estações elevatórias de esgoto (EEE01, EEE02 e EEE03) foram construídas em locais inapropriados (peça 161, p. 1-3) ; (ii) a ETE foi construída em área incompatível com o empreendimento (peça 161, p. 4) ; (iii) o filtro anaeróbio possui falhas na execução do projeto (peça 161, p. 5) ; (iv) as tampas de concreto armado do filtro anaeróbio são inadequadas (peça 161, p. 6) ; (v) o prédio operacional não é adequado para a operação da ETE (peça 161, p. 6) ; e (vi) os leitos de secagem foram construídos acima da cota devida (peça 161, p. 7) .
14. Além disso, a Nota Técnica 05/2017 (peça 158, itens 4.1 e 5) consignou que as estações elevatórias, além de não terem sido executadas integralmente, não foram equipadas com itens e serviços imprescindíveis ao seu regular funcionamento (comportas, cestos, bombas, barrilete, tampas de inspeção e linhas de recalque) , bem assim que a EEE03 seria abandonada por ter sido construída em área sujeita à inundação.
15. Todavia, a unidade técnica registrou informação trazida pela Copasa no sentido de que providências foram adotadas para conferir funcionalidade ao empreendimento, com a execução de obras de ampliação e melhorias do sistema de esgotamento sanitário orçadas em R$ 4.900.000,00, e com previsão de conclusão no prazo de 18 meses, a contar do segundo semestre de 2021".
20. Por fim, ao concluir, o acórdão entendeu que "em relação aos valores dos débitos, entendo que ao ex-prefeito, individualmente, deve ser imputado o valor total transferido pela Funasa (R$ 3.599.964,94) , a partir das datas dos créditos na conta específica, e à empresa e ao ex-gestor, solidariamente, o valor relativo aos serviços não executados e pagos, proporcionalizado ao que toca à participação da União nos pagamentos feitos (97%) , já que a contrapartida foi implementada (R$ 124.829,26) , a partir das datas dos últimos pagamentos".
21. Além da imputação do respectivo débito ao embargante, aplicou-lhe multa no valor de R$ 350.000,00. 
22. Partindo desse contexto, verificou-se que o acórdão embargado rejeitou as contas apenas porque desconsiderou elementos de provas constante dos autos do processo, que demonstram a obra realizada está sendo aproveitada e beneficiando a população do Município de Jacinto/MG, ainda que em parte no primeiro momento, o que afasta as premissas do acórdão. 
Diante disso, aponta-se as seguintes omissões:
1ª OMISSÃO: omissão quanto aos elementos dos autos que contrariam a conclusão do acórdão no sentido de que há "imprestabilidade total da fração executada e do seu não aproveitamento futuro", fundamento este que levou à conclusão de ter havido dano ao erário e fez com que o embargante fosse responsabilizado pela devolução integral do valor repassado pela FUNASA ao Município:
 (i) manifestação da DIESP [fl. 371], a qual informa que a COPASA "solicitou a Prefeitura que não colocasse em operação a Estação, pois alguns ajustes precisariam ser feitos nas unidades da ERE para atendimento aos padrões da empresa [...]";
 (ii) manifestação da FUNASA nos autos do processo 2577-22.2016.8.4.01.3816 [ação de improbidade administrativa que com idêntica identidade à apuração feita nestes autos, sendo as mesmas partes e mesmo objeto], em que atesta que a não conclusão do objeto pactuado pode ter decorrido de defasagem orçamentária;
 (iii) manifestação da COPASA, por meio do Ofício 44/2021, em que (a) atesta a utilização do Sistema de Esgotamento Sanitário [fl. 2528 PDF da íntegra do processo], ressaltando que (b) "a COPOSA MG executou melhorias no projeto elaborado pelo Município bem como realizou obras complementares no sistema de esgotamento sanitário [...];
2ª OMISSÃO: acórdão foi omisso em relação ao acervo probatório dos autos que demonstra que o embargante empregou todas as medidas necessárias para concluir a obra, o que rompe o nexo de causalidade assentado pelo acórdão, que assentou suposta omissão do embargante nas providências para concluir a obra; 
3ª OMISSÃO: acórdão foi omisso em relação ao parecer da Procuradoria da FUNASA, que quebra o nexo de causalidade entre os atos do embargante e o suposto dano ao erário: a "desvalorização dos recursos empenhados" pode "ocasionar as reduções das metas originalmente propostas e consequentemente inexecução total do objeto".
23. Frisa-se que apesar de todos esses pontos constarem dos autos deste processo, não foram considerados quando do julgamento que resultou na rejeição das contas. De modo que, sanar as respectivas omissões conduz à demonstração da operabilidade do sistema e da ausência de dano ao erário, conforme se passa a demonstrar.
III - DAS RAZÕES DE PROVIMENTO DOS EMBARGOS DE DECLARAÇÃO
a. 1ª OMISSÃO: omissão quanto aos elementos dos autos que contrariam a conclusão do acórdão no sentido de que há "imprestabilidade total da fração executada e do seu não aproveitamento futuro", fundamento este que levou à conclusão de ter havido dano ao erário e fez com que o embargante fosse responsabilizado pela devolução integral do valor repassado pela FUNASA ao Município
24. Para rejeitar as contas, o acórdão embargado partiu do pressuposto de que, apesar de o objeto conveniado ter sido quase totalmente executado, "o sistema executado não apresentava condições de operação, tanto em virtude da adoção de soluções construtivas incompatíveis com o pactuado quanto pela inexecução de serviços", razão pela qual concluiu que "não se revela configurado o benefício real da coletividade. Caso estivesse, não haveria por que se falar em débito [...]".
25. Tais conclusões tiveram como fonte manifestações da FUNASA e da COPASA. Ocorre que ao decidir, o acórdão foi omisso em relação à integralidade do acervo probatório constante dos autos, uma vez que, não obstante haver manifestações no sentido de que haveria inoperabilidade do sistema construído, há manifestações da FUNASA e da COPOSA informando acerca da operabilidade do sistema e do aproveitamento do sistema, objeto do termo de compromisso.
26. Em relação à FUNASA, em que pese ter concluído por imputar o débito ao embargante, extrai-se do Parecer do Engenheiro Helbio Fernandes de Moraes Filho, datado de 26.09.2017 [fl. 371 da íntegra do processo; fl. 912 da FUNASA] que haveria divergência no método de avaliação utilizado para constatar o andamento das obras, colocando em dúvida a validade das vistorias técnicas realizadas a partir de parâmetros diversos, in verbis: 
"1. O presente parecer, diferentemente do parecer anterior, tomou por base a planilha orçamentária apensa às folhas n° 894 a 903 do processo de projeto (anexo, ao presente documento) , tendo em vista a repactuação do projeto de trabalho (folhas no 904 e 905 do processo de projeto) , repactuação esta que não se encontra lançada no SIGA levando a uma avaliação errônea do quantitativo de obra executado uma vez que no Parecer Técnico Final tomou-se por base a planilha orçamentária licitada. Além disso, a obra ainda se encontrava sendo executada".
27. Como se pode ver, o engenheiro da FUNASA coloca em dúvida a validade das vistorias ao apontar "avaliação errônea" em razão de ter utilizado parâmetros diversos para constar o desempenho da obra.
28. Para além disso, ainda em relação à FUNASA nesse mesmo parecer citado acima, constata-se que é atestado pelo engenheiro da FUNASA [por meio de documento oficial, ou seja, confeccionado por agente público, que detém presunção de veracidade/legalidade] que foi a própria COPASA que solicitou que o Município não colocasse em operação a Estação:
"4. Procurada para esclarecimentos a COPASA, através de seu Distrito de Teófilo Otoni informou que realmente solicitou a Prefeitura que não colocasse em operação a Estação, pois alguns ajustes precisariam ser feitos nas unidades da ETE para atendimento aos padrões da empresa e que estes serviços estariam em processo de licitação com previsão de conclusão do processo licitatório até o final do corrente ano".
29. É dizer, a execução da obra no percentual de 95,18% já era capaz de colocar o sistema em operação, mas a COPASA escolheu não colocar o sistema em operação para fazer melhorias no sistema para atender "aos padrões da empresa". É dizer, ao contrário do que assentou a acórdão e alguns pareceres da FUNASA, não se trata de obra em que a execução foi errada, mas sim de atualização do sistema, considerando que o projeto tinha sido licitado 7 anos antes, ou seja, houve defasagem de tecnologia construtiva do sistema. 
30. Mas as divergências dentro da própria FUNASA não param por aqui. Consta do acervo probatório destes autos, reprodução da manifestação da Consultoria Jurídica da FUNASA [peça 90], em que se posiciona pela inexistência de ato ímprobo a ser imputado ao ex gestor municipal Carlos Dantez Ferraz de Melo, em virtude de não ter sido comprovada a ocorrência de dano ao erário:
"1. Vistos etc.  
2. Não se aprova a NOTA n. 00185/2016/COJUD/PFEFUNASA/ PGF/AGU que recomendou o ingresso da entidade no polo ativo da ação sob lume, na qualidade de assistente litisconsorcial do MPF/autor, pelos aspectos fáticos e jurídicos a seguir delineados.
3.Compulsando-se a peça vestibular extrai-se, em síntese, que o órgão ministerial autor pleiteia a condenação dos réus pelo dano ao erário com base no que restou apurado pela entidade através de TCE - Tomada de Contas Especial, em sua fase interna, a qual recomendou a glosa integral do repassado ao município em face de o aferido como executado não estar proporcionando qualquer resultado útil.
[...]
Quanto à presença do elemento subjetivo (dolo ou culpa grave) que, como dito, é requisito indispensável para a imputação de conduta ímproba por dano ao erário, o que consta da inicial e dos presentes autos administrativos, no meu entender, não está devidamente comprovado, inclusive, o que se passará abordar, em princípio, colocaria sob dúvida se, efetivamente, o dano ou a não conclusão da obra, decorreu de conduta dolosa ou mediante culpa grave por parte dos réus.
Chamou a atenção do ora subscritor o fato de que mesmo com aportes adicionais, como aferido pela área financeira da entidade, oriundos de contrapartida extra e rendimentos de aplicações financeiras (R$ 185.337,42) , o equivalente a 5% do previsto originariamente na formalização do instrumento de repasse, ainda assim restou pendente de execução o patamar de 6%, o que poderia, inclusive, corroborar a pretensão ministerial quanto a possível desvio de recursos pelos arrolados réus. Contudo, há fortes indícios de que a não consecução do objeto pactuado tenha sido decorrente, na realidade, de defasagem orçamentária, considerando que a avença foi pactuada em 31.12.07 e o último desembolso só ocorreu em 16.11.12, quase 5 (cinco) anos depois.
Em se se considerando somente essa última parcela e se utilizando como parâmetro o INCC (Índice Nacional de Construção Civil) , conforme cálculo em anexo, a defasagem na última parcela seria na ordem de 44%, algo em torno de R$ 474 mil, ou 13% do valor total fixado para o mencionado TC/PAC, isto é, patamar superior aos 6% não atestados como efetivamente executados.
Obviamente, se caracterizada a defasagem orçamentária, como está a indicar, a não consecução integral do objeto conveniado não seria, em princípio, por desvio de recursos e por conduta dolosa ou por culpa grave dos réus, e sim, que os valores alocados não foram suficientes para a conclusão da obra, situação que demandaria uma reavaliação do montante necessário à consecução do objeto pactuado, inclusive com incremento de valores na contrapartida do município.
Outro aspecto que chamou a minha atenção foi o fato relatado de que o município vinha, de forma paulatina, dando continuidade às obras, inclusive tendo ocorrido evolução quanto ao executado do patamar de 90% para 94% e que o mesmo solicitou à FUNASA a prorrogação da vigência para conclusão em definitivo, o que restou negado sob o argumento de que o termo final previsto já havia expirado. 
Com a devida vênia, a atuação da entidade nesse caso foi absolutamente temerária e atentatória aos princípios basilares da eficiência, da razoabilidade e do interesse público. Está-se diante de uma obra de valor considerável e de inestimável importância para a municipalidade, pois pelo que consta, a sua conclusão iria redundar no atendimento de 100% da população do município quanto aos serviços de esgotamento sanitário que até então era de 0%, e, ao invés de se priorizar o interesse público com a conclusão definitiva da mesma optou-se por não autorizar o município a concluir o já realizado para pleitear do então gestor o valor, até a última atualização, de quase R$ 6 milhões.
Por todo o aqui exposto, reitera-se a não aprovação da Nota alhures reportada, por conseguinte, não se recomenda o ingresso da entidade na ação de improbidade administrativa sob análise em razão de não estar devidamente demonstrado que o dano (não conclusão da obra) tenha sido decorrente de conduta dos réus e que os mesmos tenham agido de forma dolosa ou mediante culpa grave. (...) "
31. Esses elementos demonstram ser inegável que dentro da própria FUNASA há divergência em relação à operabilidade do sistema e a ocorrência de dano ao erário, tanto é que a própria Consultoria Jurídica da FUNASA apontou que, na eventualidade de haver dano este seria decorrente de defasagem orçamentária, e não de omissão do embargante, o qual solicitou "prorrogação da vigência [do contrato] para conclusão em definitivo" da obra. 
32. A suposta a "ausência de operabilidade e aproveitamento do sistema", fundamento para a rejeição das contas também é contraditório nas manifestações da COPASA, quando em comparação com as conclusões do acórdão.
33. Consta do relatório do acórdão embargado que "[...] o empreendimento, além de não concluído durante a gestão do responsável, não apresentava potencial de operacionalização na oportunidade". E que "de qualquer forma, a possibilidade de aproveitamento, mesmo que abrangesse a totalidade dos serviços executados, ainda seria mera hipótese, que não se confunde com benefício comprovado para o ente federado ou para a coletividade".
34. Por outro lado, a COPASA manifestou no sentido de que o sistema está operando e que optou por fazer melhorias no sistema para atender "aos padrões da empresa", conforme destacado acima. Colhe-se parte das manifestações da COPASA, que contradiz a conclusão assentada pelo acórdão quanto a inoperabilidade do sistema:
Como se pode ver, ao concluir pela imprestabilidade total da fração executada e pelo não aproveitamento futuro do sistema, o acórdão foi omisso, também, em relação às respectivas manifestações da COPOSA, as quais assentam que além do sistema já estar operando, está havendo aproveitamento das estruturas.
36. Essas considerações desconstroem as conclusões do acórdão no sentido da "não adoção de providências para a conclusão e operabilidade do objeto propiciou o dano ao erário decorrente da imprestabilidade total da fração executado e do seu não aproveitamento futuro".
37. Diante dessas considerações, requer que seja afasta omissão presente no acórdão em relação ao acervo probatório citado acima que, em sentido oposto às conclusões do acórdão embargado, demonstra a operabilidade do sistema e o aproveitamento da obra, tendo a própria Procuradoria Especial da FUNASA manifestado no sentido de que eventual dano ao erário, caso tenha ocorrido, não foi em razão de ato ou omissão do embargante.
b. 2ª OMISSÃO: acórdão foi omisso em relação ao acervo probatório dos autos que demonstra que o embargante empregou todas as medidas necessárias para concluir a obra, o que rompe o nexo de causalidade assentado pelo acórdão, que assentou suposta omissão do embargante nas providências para concluir a obra
38. Em que pese o vício apontado no item anterior já seja suficiente para afastar qualquer responsabilidade do embargante, tendo em vista que o acervo probatório citado rompe o nexo de causalidade, aqui também há omissão que, uma vez enfrentada, quebra o nexo de causalidade.
39. O acórdão aponta que o nexo de causalidade estaria conformado a partir da "não adoção de providências para a conclusão e operabilidade do objeto propiciou o dano ao erário decorrente da imprestabilidade total da fração executado e do seu não aproveitamento futuro". É dizer, o pressuposto do acórdão teria sido suposta omissão do embargante, enquanto prefeito no Município de Jacinto/MG, na conclusão da obra. 
40. Ao assim proceder, o acórdão se omite em relação ao material probatório constante dos autos que, em sentido contrário ao acórdão, apontam que o embargante adotou as medidas necessárias para concluir os 4,82%, que ainda não havia sido executado. E isso é possível perceber a partir das seguintes manifestações:
Funasa]: informa que o município realizou nova licitação para concluir a obra e que o pleito do município para a concessão de novo prazo para concluir as obras importa em melhoria no impacto sanitário do município:¿ Despacho n. 315/FUNASA [fl. 896 da Funasa]: relata que o embargante não poupou esforços para concluir a obra: (...) 
Manifestação da Procuradoria Especial da FUNASA [peça 90]: reitera o empenho do Município, por meio do embargante, para concluir a obra "Outro aspecto que chamou a minha atenção foi o fato relatado de que o município vinha, de forma paulatina, dando continuidade às obras, inclusive tendo ocorrido evolução quanto ao executado do patamar de 90% para 94% e que o mesmo solicitou à FUNASA a prorrogação da vigência para conclusão em definitivo, o que restou negado sob o argumento de que o termo final previsto já havia expirado. Com a devida vênia, a atuação da entidade nesse caso foi absolutamente temerária e atentatória aos princípios basilares da eficiência, da razoabilidade e do interesse público. Está-se diante de uma obra de valor  considerável e de inestimável importância para a municipalidade, pois pelo que consta, a sua conclusão iria redundar no atendimento de 100% da população do município quanto aos serviços de esgotamento sanitário que até então era de 0%, e, ao invés de se priorizar o interesse público com a conclusão definitiva da mesma optou-se por não autorizar o município a concluir o já realizado para pleitear do então gestor o valor, até a última atualização, de quase R$ 6 milhões"
41. Como se pode ver, o acervo probatório contraria, ou, ao menos, coloca em dúvida, a conclusão do acórdão de que o nexo de causalidade estaria conformado a partir da "não adoção de providências para a conclusão e operabilidade do objeto [...]". Ao passo que a própria FUNASA reconhece que o embargante "não poupou esforços para continuidade do projeto pactuado".
42. Mais uma vez, faz-se necessário que o acórdão afaste omissão em relação a essas provas que constam dos autos, as quais demonstram que o embargante empregou todas as medidas necessárias para concluir a obra, de modo que, caso tenha havido dano ao erário [que não houve, conforme apontado no item anterior], este não pode ser de responsabilidade do embargante.
3ª OMISSÃO: acórdão foi omisso em relação ao parecer da Procuradoria da FUNASA, que aponta, mais uma vez, quebra do nexo de causalidade entre os atos do embargante e o suposto dano ao erário: a "desvalorização dos recursos empenhados" pode "ocasionar as reduções das metas originalmente propostas e consequentemente inexecução total do objeto"
43. A premissa assentada pelo acórdão para concluir pela responsabilização do embargante em função de suposto dano ao erário pela não conclusão de 4,82% restante da obra foi de que a não conclusão da obra teria decorrido de suposta omissão do embargante, pois não teria adotado as medidas necessárias para a conclusão e operabilidade do sistema, concluindo, ainda, que o embargante teria autorizado "pagamentos referes a serviços se a correspondente contraprestação da empresa contratada e em dissonância com a correspondente contraprestação da empresa contratada".
44. Ao assim proceder, o acórdão foi omisso em relação à manifestação da Procuradoria Especializada da FUNASA [peça 90], que reconhece que a não conclusão da obra teria decorrido não de omissão do embargante, mas de desafazem orçamentária, tendo em vista o lapso temporal decorrido entre a avença pactuada [2007] e o último desembolso [2012]: 
"Contudo, há fortes indícios de que a não consecução do objeto pactuado tenha sido decorrente, na realidade, de defasagem orçamentária, considerando que a avença foi pactuada em 31.12.07 e o último desembolso só ocorreu em 16.11.12, quase 5 (cinco) anos depois.
Em se se considerando somente essa última parcela e se utilizando como parâmetro o INCC (Índice Nacional de Construção Civil) , conforme cálculo em anexo, a defasagem na última parcela seria na ordem de 44%, algo em torno de R$ 474 mil, ou 13% do valor total fixado para o mencionado TC/PAC, isto é, patamar superior aos 6% não atestados como efetivamente executados.
Obviamente, se caracterizada a defasagem orçamentária, como está a indicar, a não consecução integral do objeto conveniado não seria, em princípio, por desvio de recursos e por conduta dolosa ou por culpa grave dos réus, e sim, que os valores alocados não foram suficientes para a conclusão da obra, situação que demandaria uma reavaliação do montante necessário à consecução do objeto pactuado, inclusive com incremento de valores na contrapartida do município.
45. Em que pese a Procuradoria Especializada da FUNASA reconhecer, de forma expressa, que houve defasagem orçamentária, o acórdão, com todo acatamento, ignora esse fato com o argumento de que "eventual defasagem orçamentária, ainda que existente, deveria ter disso questionada à própria Funasa à época mediante a proposição de reequilíbrio econômico-financeiro [...]".
46. Ainda que se pudesse ter pleiteado o reequilíbrio econômico-financeiro, não é devido ignorar que a própria FUNASA, por meio de sua Procuradoria Especializada, reconhece que o suposto dano ao erário, caso existente, teria decorrido em razão da defasagem orçamentária, e não de atos que possam ser atribuídos ao embargante, razão pela qual se faz necessário que o acórdão afaste omissão presente no acórdão em relação à respectiva prova que consta dos autos, a qual tem o condão de afastar o nexo de causalidade.
É o relatório.

Marilda de Paula Silveira (OAB/DF 33.954).

Não atuou.

EMBARGOS DE DECLARAÇÃO. INEXISTÊNCIA DAS OMISSÕES ALEGADAS. CONHECIMENTO. REJEIÇÃO.

TOMADA DE CONTAS ESPECIAL (TCE)

não atuou.

Em exame, embargos de declaração opostos pelo Sr. Carlos Dantez Ferraz de Melo, exprefeito de Jacinto/MG, em face do Acórdão 9144/2022-TCU-Primeira Câmara, o qual julgou irregulares suas contas especiais e o condenou em débito, em razão do não alcance dos objetivos previstos no Termo de Compromisso TC/PAC 305/2007, firmado com a Fundação Nacional de Saúde (Funasa) .
Ante o preenchimento dos requisitos de admissibilidade gerais e específicos, os embargos opostos devem ser conhecidos. No tocante ao mérito, devem ser rejeitados.
Alegou o ex-prefeito, em suma, que o acórdão embargado desconsiderou elementos de provas constantes dos autos que demonstrariam que a obra realizada, ainda que em parte no primeiro momento, está sendo aproveitada e beneficiando a população do município, a exemplo de: (i)  manifestação da Diesp, a qual informa que a Copasa "solicitou a Prefeitura que não colocasse em operação a Estação, pois alguns ajustes precisariam ser feitos nas unidades da ERE para atendimento aos padrões da empresa"; (ii) manifestação da Funasa nos autos do processo 2577-22.2016.8.4.01.3816 (ação de improbidade administrativa com identidade à apuração feita nestes autos, sendo as mesmas partes e mesmo objeto) , em que atesta que a não conclusão do objeto pactuado pode ter decorrido de defasagem orçamentária; e (iii) manifestação da Copasa, por meio do Ofício 44/2021, em que atesta a utilização do Sistema de Esgotamento Sanitário e ressalta que executou melhorias no projeto elaborado pelo município, bem como realizou obras complementares no sistema de esgotamento.
Igualmente, frisou que o acórdão embargado foi omisso em relação ao acervo probatório que demonstra que ele empregou todas as medidas necessárias para concluir a obra, o que romperia o nexo de causalidade do julgado, que assentou suposta omissão do embargante nas providências para concluir a obra.
Por fim, alegou omissão em relação ao parecer da procuradoria da Funasa, cujo teor quebraria o nexo de causalidade entre os atos do embargante e o suposto dano ao erário ("desvalorização dos recursos empenhados" pode "ocasionar as reduções das metas originalmente propostas e consequentemente inexecução total do objeto") .
Registro que de fato havia dúvidas acerca da funcionalidade e da operabilidade do sistema de esgotamento sanitário pactuado. Contudo, em homenagem ao princípio da verdade real, a unidade técnica realizou, antes de sua proposta de mérito, diligência à Companhia de Saneamento de Minas Gerais (Copasa/MG) e à atual gestão do município, para a obtenção de informações e de elementos atualizados e necessários ao deslinde da questão.
E, dessas diligências, foi apurado que o sistema executado não apresentava condições de operação, quer pela adoção de soluções construtivas incompatíveis com o pactuado, quer pela inexecução de serviços. E, a partir de todas as análises feitas, o acórdão embargado deixou assente, no voto que o sustenta, as seguintes razões:
25.	Com efeito, o que se tem de concreto é que o objeto conveniado, apesar de quase totalmente executado, não redundou nos objetivos colimados. A alegação do ex-prefeito de que a conclusão foi obstaculizada por inércia da Cemig não se demonstrou acurada, ante as máculas construtivas apontadas pela Copasa, a exemplo de construção das estações elevatórias de esgoto em locais inapropriados e o posicionamento da Estação de Tratamento de Esgoto - ETE em área incompatível com o empreendimento. Tais fatos, em adição aos demais informados, não conferiram operacionalidade à obra.
26.	Nessas circunstâncias, o que se apurou é que a ETE se encontra inoperante e em estado de precariedade. E, apesar do registro da pretensão de que obras complementares - redes coletoras, interceptores, elevatórias e adequações na ETE - seriam executadas para o completo funcionamento da estação, não há confirmação cabal do fato nem qual seria o efetivo aproveitamento das parcelas então executadas, como frisou o MPTCU. Por isso, não se revela configurado o benefício real da coletividade. Caso estivesse, não haveria por que se falar em débito, a não ser pela parcela dos serviços pagos e não executados pela empresa contratada.
Igualmente constou no voto que fundamentou o julgado a análise da unidade técnica a respeito das questões relativas à responsabilização e a eventuais restrições orçamentárias, as quais este relator acompanhou, quando propôs o julgamento pela irregularidade das contas e a imputação de débito.
Dessa forma, o que se observa é o questionamento, por parte do embargante, do mérito do julgado, rebatendo a análise então adotada. Não cabe tal pretensão em sede de embargos de declaração. O inconformismo, com a apresentação de novos argumentos e documentos com vistas à modificação do mérito sobre os fatos analisados, deve ser suscitado por meio dos instrumentos recursais pertinentes, no caso, o recurso de reconsideração.
Registro, inclusive, que o embargante já interpôs pertinente recurso de reconsideração que será examinado pelo relator sorteado.
Ante o exposto, voto para que o Tribunal de Contas da União aprove o acórdão que submeto a este Colegiado.
TCU, Sala das Sessões, em 30 de maio de 2023.
Ministro VITAL DO RÊGO 
Relator